ACORDAO-COMPLETO-2436068

ACÓRDÃO 4022/2021 ATA 7/2021 - SEGUNDA CÂMARA

VISTO, relatado e discutido este agravo interposto contra despacho que não concedeu efeito suspensivo a pedido de reexame apresentado por Regina Vinhaes Assumpção Carneiro contra o Acórdão 4415/2020-TCU-Segunda Câmara,
ACORDAM os ministros do Tribunal de Contas da União, reunidos em sessão da 2ª Câmara, ante as razões expostas pelo Relator e com fundamento no art. 289 do Regimento Interno, em:
9.1. conhecer do agravo e rejeitá-lo;
9.2. dar ciência desta deliberação à agravante; e 
9.3. encaminhar os autos à Secretaria de Recursos (Serur) para prosseguimento do feito.

Em análise agravo interposto por Regina Vinhaes Carneiro contra despacho que conheceu e negou efeito suspensivo a seu pedido de reexame interposto contra o Acórdão 4.415/2020-TCU-2ª Câmara.

Segunda Câmara

Comando da Aeronáutica.

3. Recorrente: Regina Vinhaes Assumpção Carneiro (XXX.933.217-XX).

13.1. Ministros presentes: Bruno Dantas (Presidente), Augusto Nardes (Relator), Aroldo Cedraz e Raimundo Carreiro.
13.2. Ministro-Substituto presente: Marcos Bemquerer Costa.

ACORDAO-COMPLETO-2501143

Acórdão 1518/2022 - Segunda Câmara

AUGUSTO NARDES

Ministro Augusto Nardes.

Trata-se de agravo apresentado por Regina Vinhaes Assumpção Carneiro (peça 74) contra despacho de minha lavra (peça 73) , por meio do qual conheci, mas negando efeito suspensivo a pedido de reexame interposto contra o Acórdão 4415/2020-TCU-Segunda Câmara. No que interessa para o presente exame, o referido acórdão considerou ilegal o ato de pensão instituído por Reginaldo Gomes Assumpção, negando-lhe o registro.
2.	Em análise de admissibilidade do mencionado recurso (peça 70) , a Secretaria de Recursos (Serur) manifestou-se inicialmente pela intempestividade do apelo, a partir das seguintes considerações: 
É possível afirmar que o recorrente foi devidamente notificado acerca do acórdão original mediante o Ofício 19417/2020-TCU/Seproc (peça 20) por meio do Termo de Ciência (peça 44) , de acordo com o disposto no art. 179, II, do Regimento Interno/TCU. Assim, considerando que 'a data de início do prazo é contada a partir do primeiro dia em que houver expediente no Tribunal', nos termos do art. 19, §3º, da Resolução/TCU 170/2004, o termo a quo para análise da tempestividade foi o dia 9/3/2020, concluindo-se, portanto, pela intempestividade deste recurso, pois o termo final para sua interposição foi o dia 23/6/2020.
3.	Não obstante, a Serur concluiu que a recorrente, filha legítima de Reginaldo Gomes Assumpção e Ivonne Vinhaes Assumpção, ambos falecidos, havia demonstrado razão específica para ser reconhecida como parte interessada no processo e que apresentou documentos inéditos nos autos que seriam capazes, a princípio, de influenciar a decisão de mérito proferida no presente processo. A verificação da efetiva eficácia da documentação caberia, entretanto, ao exame de mérito do recurso. 
4.	Nesse sentido, a unidade técnica concluiu que os elementos em referência poderiam ser caracterizados como fatos novos, por possuírem pertinência temática com a situação tratada nos autos, motivo pela qual propôs:
3.1 conhecer do pedido de reexame interposto por Regina Vinhaes Assumpção Carneiro, todavia sem atribuição de efeito suspensivo, nos termos dos artigos 32, I, e 48 da Lei 8.443/1992, c/c os artigos 285, § 2º, e 286, parágrafo único, do Regimento Interno/TCU; 
3.2 deferir o pedido de ingresso da recorrente na condição de interessada, nos termos dos arts 146 e 282 do Regimento Interno/TCU; 
3.3 encaminhar os autos para o gabinete do relator competente para apreciação do recurso. (grifos nossos) 
5.	Acolhendo o parecer da Serur, proferi despacho (peça 73) conhecendo do pedido de reexame interposto, sem atribuição de efeito suspensivo, nos termos dos artigos 32, I, e 48 da Lei 8.443/1992, c/c os artigos 285, § 2º, e 286, parágrafo único, do Regimento Interno/TCU. Também deferi o pedido de ingresso da recorrente na condição de interessada, nos termos dos arts 146 e 282 do Regimento Interno/TCU, e determinei a remessa dos autos à Sefip para dar ciência a todos os cientificados do acórdão recorrido acerca do teor do despacho e posterior remessa à Secretaria de Recursos, para análise de mérito.
6.	Inconformada, a recorrente interpõe agravo em face do mencionado despacho (peça 74) , apresentando, após discorrer sobre a tempestividade do pleito e o cabimento do apelo, o mérito recursal nos termos reproduzidos a seguir:
"Como informado no Recurso de Reexame interposto pela ora Agravante, a mesma é pensionista de pensão militar instituída pelo senhor Reginaldo Gomes Assumpção, ex-militar da Aeronáutica Brasileira, do qual era filha, e em decorrência da morte de sua mãe, Ivonne Vinhaes Assumpção, falecida em 2016. 
O referido Recurso tem como fundamentos os artigos 108/110 da lei 6880/80, assim como pelo fato de ter o instituidor, seu pai, pago 1,5% desde sua transferência para a inatividade, o que garantiria tanto à viúva do instituidor, como à Agravante, o direito de receber pensão militar calculada sobre o posto imediatamente superior ao que o instituidor detinha quando de seu falecimento, como previsto no artigo 6º, da Lei nº 3765/60, com a seguinte redação: 
'Art 6º É facultado aos militares de que trata o art. 1º desta lei, com mais de 30 (trinta) e 35 (trinta e cinco) anos de serviço computável para fins de inatividade, contribuírem, respectivamente, para a pensão correspondente a um ou dois postos ou graduações acima do ou da que possuem desde que satisfaçam o pagamento das contribuições a partir do mês seguinte àquele em que completaram o referido tempo de serviço.'
E o artigo 32, da Medida Provisória nº 2215/2010, garantiu tal direito adquirido, estando assim redigido: 
'Art.32. Ficam assegurados os direitos dos militares que até 29 de dezembro de 2000, contribuíam para a pensão militar correspondente a um ou dois postos ou graduações acima da que fizerem jus.'
Após a interposição do Pedido de Reexame, pesquisando no site dessa Colenda Corte de Contas, já que nunca foi cientificada, teve ciência que sua pensão já havia sido examinada pelo TCU e julgada 'legal', constando das peças do processo administrativo remetido para exame que seu pai pagava o 1,5%, previsto na norma acima, como comprovam os documentos ora anexados.
Portanto, mesmo se considerando que seu pai não tinha direito à percepção de proventos de aposentadoria militar calculada sobre o soldo de Segundo Tenente, como vinha recebendo até a morte, e considerando seu último posto como de Subtenente (Suboficial) , como consta do Acórdão recorrido, a Agravante tem, data venia, direito à pensão militar calculada sobre o soldo de Segundo Tenente, e não de Subtenente.
Não obstante, a Aeronáutica, sem qualquer determinação judicial ou emanada dessa Colenda Corte de Contas, recalculou a pensão militar da Agravante, que informou a esse MM. Juízo, como já informado no corpo do Pedido de Reexame.
Ocorre, ainda, colenda 2ª Câmara, que o Pedido de Reexame garante à Recorrente o efeito suspensivo, na forma do artigo 285 do RITCU, cujo efeito foi ratificado pelo artigo 286 do mesmo Diploma Regimental.
Portanto, Colenda Câmara, tendo sido recebido o Pedido de Reexame, e tendo o mesmo efeito suspensivo, não poderia, data venia, o Ilustre Ministro Relator tê-lo recebido 'sem atribuição de efeito suspensivo', como comprova a r. decisão acima transcrita.
Com efeito, não obstante a fundamentação do Ilustre Ministro Relator, o artigo 286, que trata do Pedido de Reexame, se reporta ao artigo 285, ambos do RITCU, o qual é expresso quanto à atribuição de efeito suspensivo, independentemente do entendimento do prolator da decisão de admissibilidade, data venia. Vejamos a redação do artigo: 
'Art. 286. Cabe pedido de reexame de decisão de mérito proferida em processo concernente a ato sujeito a registro e a fiscalização de atos e contratos. 
Parágrafo único. Ao pedido de reexame aplicam-se as disposições do caput e dos parágrafos do art. 285.' (Grifos nossos) . 
'Art. 285. De decisão definitiva em processo de prestação ou tomada de contas, inclusive especial, cabe recurso de reconsideração, com efeito suspensivo, para apreciação do colegiado que houver proferido a decisão recorrida, podendo ser formulado uma só vez e por escrito, pela parte ou pelo Ministério Público junto ao Tribunal, dentro do prazo de quinze dias, contados na forma prevista no art. 183.' (Grifos nossos) . 
Portanto, colenda 2ª Câmara, entende a Agravante que o Ilustre Ministro Relator não detém a prerrogativa de negar o efeito suspensivo ao Pedido de Reexame interposto pela Agravante, sendo certo que os preceitos legais invocados para tanto ratificam a tese da Agravante, data venia, ao contrário do alegado na r. decisão agravada (artigos 32, I, e 48 da Lei 8.443/1992, c/c os artigos 285, §2º, 286, parágrafo único, do Regimento Interno/TCU) . 
E o efeito suspensivo é relevante para a Agravante, já que, como informado em petição anterior, a Unidade Jurisdicionada, sem qualquer previsão legal ou determinação dessa Colenda Corte de Contas, recalculou a pensão da Agravante sobre os vencimentos de suboficial, como já informado nos autos por meio de Ofício.
Diante de todo o exposto, requer a Agravante, exatamente com base nos artigos 32, I, e 48 da Lei 8.443/1992, c/c os artigos 285, §2º, 286, parágrafo único, do Regimento Interno/TCU) : 
1) Que o eminente Ministro Relator, se valendo do juízo de retratação, aplicável ao Agravo, reconsidere sua r. decisão, atribuindo ao Pedido de Reexame interposto pela ora Agravante o efeito suspensivo; 
2) Não reconsiderando sua decisão, encaminhe o presente Apelo à Colenda Segunda Câmara dessa Colenda Corte de Contas, para que, conhecendo do Agravo ora interposto, proveja-o, atribuindo efeito suspensivo ao Pedido de Reexame interposto pela Agravante; 
3) Seja oficiada a Unidade Jurisdicionada para que, diante do efeito suspensivo atribuído ao Pedido de Reexame, mantenha a pensão da Agravante calculada sobre o soldo de Segundo Tenente, como vinha sendo calculada e já julgada 'legal' por essa Colenda Corte."
	É o relatório.

Rogerio Vinhaes Assumpção (59400/OAB-RJ) e outros, representando Regina Vinhaes Assumpção Carneiro.

Procurador Júlio Marcelo de Oliveira.

ATO DE CONCESSÃO DE PENSÃO MILITAR. RETRIBUIÇÕES COM BASE EM SOLDOS CORRESPONDENTES A DOIS POSTOS ACIMA DOS OSTENTADOS PELOS MILITARES NA ATIVA. REPERCUSSÃO NOS PAGAMENTOS DE BENEFÍCIOS PENSIONAIS. ILEGALIDADE. PEDIDO DE REEXAME APÓS O PRAZO DE QUINZE DIAS. SUPERVENIÊNCIA DE FATOS NOVOS. CONHECIMENTO, VIA DESPACHO, SEM ATRIBUIÇÃO DE EFEITO SUSPENSIVO. AGRAVO CONTRA DESPACHO. CONHECIMENTO. REJEIÇÃO.

PENSÃO MILITAR (PMIL)

não atuou.

Em exame nesta fase processual agravo apresentado por Regina Vinhaes Assumpção Carneiro contra despacho de minha lavra que conheceu e negou efeito suspensivo a seu pedido de reexame interposto contra o Acórdão 4415/2020-TCU-Segunda Câmara. Por meio do referido acórdão, este Tribunal considerou ilegal o ato de pensão instituído por seu pai, Reginaldo Gomes Assumpção, negando-lhe o registro.
2.	Em síntese, a agravante discorre, inicialmente, sobre o mérito da legalidade do ato de pensão, tema que somente apreciaremos em momento oportuno, após a análise da Serur. No que interessa nesta etapa processual, a agravante pondera que, tendo sido interposto pedido de reexame, não poderia o despacho que proferi ser recebido "sem atribuição de efeito suspensivo".
3.	Insiste a recorrente que ao art. 286 do Regimento Interno desta Casa, que trata do pedido de reexame, aplicam-se as disposições do caput e dos parágrafos do art. 285. Tais artigos, ao disciplinarem a interposição do recurso de reconsideração, preveem o cabimento das espécies recursais com a atribuição de efeito suspensivo. Portanto, segundo seu raciocínio, o relator do pedido de reexame não deteria a prerrogativa de negar o efeito suspensivo. 
4.	Explica a agravante que o efeito suspensivo lhe é relevante, já que, como informado em petição anterior, a Unidade Jurisdicionada, sem qualquer previsão legal ou determinação deste Tribunal de Contas, recalculou a sua pensão sobre os vencimentos, mesmo sem determinação expressa do Tribunal para tal.
5.	Os argumentos da insurgente não merecem guarida.
6.	É certo, conforme alegado, que o Regimento Interno deste Tribunal, em seu art. 285, ao definir a regra da interposição de recursos de reconsideração e, por consequência, dos pedidos de reexame, prevê a possibilidade do efeito suspensivo. 
7.	Não obstante, o mesmo dispositivo, em seu parágrafo segundo (transcrito a seguir) , exclui dessa possiblidade os recursos intempestivos:
Art. 285. De decisão definitiva em processo de prestação ou tomada de contas, inclusive especial, cabe recurso de reconsideração, com efeito suspensivo, para apreciação do colegiado que houver proferido a decisão recorrida, podendo ser formulado uma só vez e por escrito, pela parte ou pelo Ministério Público junto ao Tribunal, dentro do prazo de quinze dias, contados na forma prevista no art. 183. (...) 
§ 2º Não se conhecerá de recurso de reconsideração quando intempestivo, salvo em razão de superveniência de fatos novos e dentro do período de cento e oitenta dias contados do término do prazo indicado no caput, caso em que não terá efeito suspensivo. (grifei) 
8.	E foi exatamente a intempestividade que levou a Serur a propor a não atribuição de efeito suspensivo ao pedido de reexame, que somente foi conhecido pela superveniência de fatos novos, apresentados dentro do período de cento e oitenta dias, conforme mais bem detalhado no relatório precedente. 
9.	Assim, ao acolher a proposta da unidade técnica, concordei que a recorrente tinha apresentado documentos inéditos nos autos, passíveis de análise em sede de pedido de reexame, configurando-se aí a "superveniência de fatos novos". Por esse motivo, conheci do recurso, mas em face da intempestividade, neguei-lhe efeito suspensivo, com base no artigo 285, § 2º, do RI/TCU.
10.	Nestes termos, conheço do agravo e lhe nego provimento. 
11.	Ainda que não provido o agravo, cabe esclarecer que no trecho transcrito no item 2 do relatório precedente, com a análise da Serur a respeito da intempestividade, há um pequeno equívoco de redação quando diz que "o termo a quo para análise da tempestividade foi o dia 9/3/2020". A bem da verdade, o Termo de Ciência de peça 44, mencionado pela Serur, foi datado em 8/6/2020. Assim, o termo a quo para análise da tempestividade seria 9/6/2020, e não 9/3/2020, como foi grafado. Essa impropriedade, no entanto, não invalida a conclusão de que o pedido de reexame foi intempestivo, uma vez que apresentado ao Tribunal em 30/6/2020, além do prazo final de 23/6/2020.
	Ante o exposto, voto por que seja adotado o acórdão que submeto à apreciação deste Colegiado.
TCU, Sala das Sessões Ministro Luciano Brandão Alves de Souza, em 16 de março de 2021.
Ministro JOÃO AUGUSTO RIBEIRO NARDES 
Relator